ACORDAO-COMPLETO-2576880

ACÓRDÃO 741/2023 ATA 15/2023 - PLENÁRIO

VISTOS, relatados e discutidos estes autos de monitoramento do Acórdão 1680/2019-TCU-Plenário, relativo à auditoria realizada nos municípios de Araçagi e Pirpirituba, no Estado da Paraíba, para avaliar o desempenho e a regularidade dos serviços de transporte escolar;
ACORDAM os Ministros do Tribunal de Contas da União, reunidos em sessão do Plenário, ante as razões expostas pelo Relator, em:
9.1. considerar a deliberação cumprida pelo Município de Pirpirituba;
9.2. considerar cumpridos pelo Município de Araçagi os subitens 9.1.1 e 9.1.4 do Acórdão 1680/2019-TCU-Plenário;
9.3. considerar não cumpridos pelo Município de Araçagi os subitens 9.1.2, 9.1.4 e 9.2. do Acórdão 1680/2019-TCU-Plenário;
9.4. aplicar à Josilda Macena Benício Leite a multa prevista no art. 58, inciso IV e § 1°, da Lei 8.443/1992, no valor de R$ 10.000,00, fixando-lhe o prazo de 15 (quinze) dias, a contar da notificação, para que comprove, perante o Tribunal (art. 214 inciso III, alínea "a", do Regimento Interno/TCU) , o recolhimento da dívida ao Tesouro Nacional, atualizada monetariamente desde a data deste acórdão até a do efetivo recolhimento, se for paga após o vencimento, na forma da legislação em vigor;
9.5. autorizar, desde logo, nos termos do art. 28, inciso II, da Lei 8.443/1992, a cobrança judicial da dívida, caso não atendida a notificação; 
9.6. dar ciência desta deliberação ao Tribunal de Contas do Estado da Paraíba, à Coordenação de Apoio Operacional às Promotorias de Justiça de Educação da Paraíba, às Promotorias de Justiça das Comarcas de Araçagi/PB e Pirpirituba/PB, ao Ministério Público Estadual da Paraíba, à Procuradoria da República e à Controladoria Geral da União (CGU) no Estado da Paraíba, aos Conselhos do CACs Fundeb dos entes auditados e ao FNDE;
9.7. apensar os presentes autos ao TC Processo 033.613/2018-4.

Monitoramento de determinações relativas a auditoria no serviço de transporte escolar dos municípios da Paraíba.

Município de Araçagi - PB; Município de Pirpirituba - PB; Municípios do Estado da Paraíba (223 Municípios).

3. Interessados/Responsáveis: não há.

13.1. Ministros presentes: Bruno Dantas (Presidente), Walton Alencar Rodrigues (Relator), Aroldo Cedraz, Vital do Rêgo, Jorge Oliveira, Antonio Anastasia e Jhonatan de Jesus.
13.2. Ministros-Substitutos convocados: Augusto Sherman Cavalcanti e Marcos Bemquerer Costa.

WALTON ALENCAR RODRIGUES

Adoto, como relatório, instrução elaborada pela então Secretaria de Controle Externo da Educação, da Cultura e do Desporto:
INTRODUÇÃO
Cuida-se de monitoramento das determinações feitas pelo Tribunal por meio do Acórdão 1680/2019-TCU-Plenário, Sessão de 24/7/2019 (peça 5) , da relatoria do Ministro Walton Alencar Rodrigues, e exarado nos autos do TC Processo 033.613/2018-4, referente a auditoria realizada no contexto de fiscalização de orientação centralizada (FOC) , cujo objeto foi a verificação da conformidade dos serviços de transporte escolar em municípios de Araçagi/PB e Pirpirituba/PB, custeados complementarmente com recursos do FNDE, à conta do Programa Nacional de Apoio ao Transporte Escolar (PNATE) e do Programa Caminho da Escola.
HISTÓRICO
No contexto do presente monitoramento, os autos foram submetidos a quatro instruções (peças 36, 43, 76 e 88) , que podem ser consultadas para melhor compreensão do esforço empreendido até aqui para comprovar o pleno cumprimento das determinações feitas pelo Tribunal aos municípios de Araçagi/PB e Pirpirituba/PB, por meio do decisum acima mencionado.
No caso da primeira instrução  (peça 36) , foi iniciado o monitoramento da deliberação em comento ainda no contexto do TC Processo 033.613/2018-4 (peça 82 do citado processo) , oportunidade em que ficou assente a necessidade de remessa de diligência à Prefeitura Municipal de Pirpirituba/PB, para a obtenção de justificativas e respectiva documentação probatória, com vistas a fundamentar a análise das medidas adotadas para dar cumprimento às determinações prolatadas pelo Tribunal.
Na segunda instrução  (peça 43) , a análise ali empreendida consignou que o município de Pirpirituba/PB não apresentou manifestação quanto à notificação e à diligência do Tribunal para comprovar o cumprimento das determinações contidas nos subitens 9.1 e 9.3 do Acórdão 1680/2019-TCU-Plenário. De igual modo, restou assente a insuficiência das justificativas e documentos do município de Araçagi/PB para comprovar o cumprimento das determinações contidas nos subitens 9.1 e 9.2 da mesma deliberação, pelo que se mostrou pertinente a fixação do prazo improrrogável de 30 (trinta) dias para a comprovação, por ambos os municípios, do atendimento das determinações em comento (peça 5) , sem prejuízo de que fosse informado que um novo descumprimento da diligência ou da decisão ora monitorada no prazo fixado, sem motivo justificado, sujeitaria os responsáveis à aplicação imediata da multa prevista no art. 58, inciso IV, da Lei 8.443/1992.
Na terceira instrução  (peça 76) foram analisadas as justificativas e documentos apresentados pelos municípios de Araçagi/PB (peça 51-53) e de Pirpirituba/PB (peças 55-64 e 67-75) , quanto ao cumprimento da deliberação objeto deste monitoramento, oportunidade em que restou consignado o "não atendimento integral e/ou a existência de pendências para comprovar o cumprimento da maioria das determinações" feitas a ambos os municípios pelo TCU. Adiante, e levando em conta o contexto da pandemia da Covid-19, o Tribunal, em Sessão Plenária telepresencial de 24/2/2021, exarou o Acórdão 255/2021-TCU-Plenário (Ata 5/2021-Plenário) , também da relatoria do Ministro Walton Alencar Rodrigues (peça 79) , onde deliberou no sentido de:
considerar cumpridas as determinações constantes da parte final do subitem 9.1.1 e do subitem 9.1.4 e não atendidos os demais subitens do item 9.1, bem como os itens 9.2 e 9.3, todos do Acórdão 1680/2019-TCU-Plenário; sobrestar o andamento do presente processo pelo prazo de 120 dias, de forma que decorra tempo suficiente para que sejam adotadas as medidas necessárias ao atendimento integral do Acórdão 1680/2019-TCU-Plenário, tendo em vista a evolução do contexto relativo à pandemia de Covid-19 e a iminente retomada das atividades presenciais nas escolas, nos termos do parecer da Secretaria de Controle Externo da Educação, peças 76 e 77. (grifamos) .
Na quarta instrução  (peça 88) , o propósito foi sugerir a manutenção do sobrestamento dos autos, originalmente determinado pelo Tribunal por meio do citado Acórdão 255/2021-TCU-Plenário (peça 79) , até o início do período letivo do exercício de 2022, nas escolas da Rede Pública dos municípios de Araçagi/PB e Pirpirituba/PB, devidamente referendado pelo Tribunal por meio do Acórdão 2712/2021-TCU-Plenário (Ata 45/2021 - Plenário, de 17/11/2021) , da relatoria do Ministro Walton Alencar Rodrigues (peça 90) , mas limitado ao "prazo de 120 dias a partir da publicação desta decisão", já transcorridos desde 26/3/2022, haja vista que a dita publicação ocorreu no BTCU n° 219, de 26/11/2021.
Na quinta instrução (peça 95) , restou assente que pesquisas relacionadas às condições sanitárias do Estado da Paraíba e nos municípios de Araçagi/PB e de Pirpirituba/PB, afetados pela deliberação aqui monitorada, constataram a "inexistência de casos ativos nas últimas semanas, bem como o elevado índice de vacinação", pelo que foi possível concluir pelo levantamento do sobrestamento do presente processo, nos termos do art. 157 do Regimento Interno do TCU, retomando-se a instrução processual com a reiteração das diligências aos municípios em comento, com a fixação do prazo improrrogável de trinta dias para a comprovação, por ambos os municípios, do atendimento das determinações proferidas no Acórdão 1680/2019-TCU-Plenário (peça 5) , sem prejuízo de que fosse informado que um novo descumprimento da diligência ou da decisão ora monitorada no prazo fixado, sem motivo justificado, sujeitaria os responsáveis à aplicação imediata da multa prevista no art. 58, inciso IV, da Lei 8.443/1992.
Na sequência, o Relator, Ministro Walton Alencar Rodrigues, determinou as diligências propostas (peça 97) , pelo que foram expedidos os Ofícios/TCU/Seproc 29035/2022 (ao município de Pirpirituba/PB, peça 98) e 29033/2022 (ao município de Araçagi/PB, peça 99) , ambos de 13/6/2022, devidamente entregues nos destinos, em 5/7/2021 (peças 100 e 101) .
Em reação, a gestora municipal de Araçagi/PB se manifestou, credenciando representante legal junto ao TCU para atuar nestes autos (peças 102, 103, 111 e 112) , mas sem a apresentação de justificativas. No caso do município de Pirpirituba/PB, o gestor municipal apresentou as justificativas e documentos a que se referem as peças 104-110 e 113-114.
EXAME TÉCNICO
No que interessa ao presente monitoramento, verifica-se que na sessão ordinária de 24/7/2019 foi prolatado o Acórdão 1680/2019-TCU-Plenário, da relatoria Ministro Walton Alencar Rodrigues, que, em seus itens 9.1, 9.2 e 9.3, e subitens (transcritos a seguir) , efetuaram determinações aos municípios Araçagi/PB e Pirpirituba/PB, para que, no prazo de sessenta dias, adotassem providências para corrigir as irregularidades ali elencadas:
9.1. determinar aos municípios de Araçagi e Pirpirituba, no Estado da Paraíba, com fulcro no art. 43, inciso I, da Lei 8.443/1992 c/c art. 250, inciso II, do Regimento Interno do TCU, que, no prazo de sessenta dias, adotem as seguintes providências: 
9.1.1. efetuem planejamento adequado das rotas, frequências e horários do transporte escolar, de forma que todos os alunos sejam efetivamente atendidos e frequentem a escola com assiduidade, pontualidade e sem percorrer mais de 2 km a pé, utilizando como alternativa ao transporte terrestre em veículo motorizado, quando este não se mostrar adequado, como no caso de locais de difícil acesso, a aquisição de bicicletas, nos termos dos artigos 1º a 5º da Resolução/CD/FNDE/40/2010 e a página 6 do Guia do Transporte escolar do FNDE, onde consta que "para estes casos, o fornecimento de bicicletas poderá reduzir o tempo gasto nos percursos, atenuar o esforço daqueles que percorrem diariamente pequenas e médias distâncias para chegar à escola ou aos pontos dos barcos e dos ônibus escolares, e no trajeto de volta para casa, nas áreas rurais e urbanas".
9.1.2. cobrem, mediante efetiva fiscalização e controle das empresas prestadoras de serviço de transporte escolar, assiduidade e pontualidade na prestação dos serviços contratados e, havendo reincidência, tome as medidas administrativas e legais pertinentes, a fim de evitar a repetição das falhas e a consequente evasão escolar; 
9.1.3. garantam, mediante procedimentos regulares de contratação e fiscalização adequada, que os veículos utilizados no transporte escolar atendam às exigências legais e normativas, referentes à idade, manutenção e equipamentos de segurança, conforme previsto na Lei 9.503/1997, no Guia do Transporte Escolar do FNDE 1/2016 e na Resolução FNDE 3/2007; 
9.1.4. garantam, mediante procedimentos regulares de contratação e fiscalização adequada, que os veículos utilizados no transporte escolar atendam às exigências legais e normativas, referentes à adaptação para alunos com deficiência ou mobilidade reduzida, conforme art. 16 da Lei 10.098/2000, 39, § 3º, e 40, § 2º, do Decreto 5.296/2004 e do item 6 das normas ABNT NBR 14.022:2009 e ABNT NBR 15.450:2006, além das orientações presentes no Guia do Transporte Escolar do FNDE.
9.2. determinar ao Município de Araçagi/PB, com fulcro no art. 43, inciso I, da Lei 8.443/1992, que, no prazo de sessenta dias, adote as seguintes providências: 
9.2.1. regularize a situação do transporte escolar na rota "Sítio Sipual a Canafístula e vice-versa", que atende à escola municipal de ensino fundamental Luiz Barbosa, nos turnos manhã, tarde e noite, bem assim em outras rotas na mesma situação, no que se refere à não capacitação do condutor em curso de Formação de Condutor de Transporte Escolar, em desacordo com o art. 138, inciso V, da Lei 9.503/1997; 
9.2.2. institua procedimentos de controle periódico sobre o transporte escolar terceirizado que permitam verificar a pontualidade, assiduidade, lotação, acidentes e efetiva prestação dos serviços, em atenção ao princípio constitucional da eficiência; 
9.2.3. designe, formalmente, fiscais para os contratos de transporte escolar terceirizado para atuarem de forma coordenada com os procedimentos de controle a serem instituídos junto às escolas atendidas pelo serviço e atestarem a prestação dos serviços no ato da liquidação da despesa, de acordo com o art. 63 da Lei 4.320/1964 e 76 da Lei 8.666/93; 
9.2.4. realize atesto da realização dos serviços de transporte escolar, pagos com recursos federais do Programa Nacional de Apoio ao Transporte do Escolar, de acordo com o art. 63 da Lei 4.320/1964 e o art. 36, §§ 1º e 2º, do Decreto 93.872/1986.
9.3. determinar ao Município de Pirpirituba/PB, com fulcro no art. 43, inciso I, da Lei 8.443/1992, que, no prazo de sessenta dias, institua controles para realizar o pagamento de peças, pneus e serviços para os veículos da frota própria, observando a necessária formalização da etapa de solicitação da demanda, com os elementos legais pertinentes, nos termos dos arts. 14, 38, 60 e 61 da Lei 8.666/93.
Na persistência da unidade técnica de buscar a comprovação do cumprimento da deliberação acima, restou assente nos autos que o município de Araçagi/PB apresentou justificativas de peça 35, analisadas no âmbito da segunda instrução (peça 43) e consideradas insuficientes para comprovar o cumprimento das determinações contidas nos subitens 9.1 e 9.2 do Acórdão 1680/2019-TCU-Plenário. Posteriormente, no âmbito das peças 51-53, apresentou novas justificativas, desta feita analisadas no contexto da terceira instrução (peça 76) . Em referência ao município de Pirpirituba/PB, a apresentação de justificativas se deu por meio das peças 55-64 e 67-75, também analisadas no contexto da terceira instrução citada, após a qual o Tribunal deliberou por meio do Acórdão 255/2021-TCU-Plenário (peça 79) , no sentido de considerar cumpridas as determinações constantes da parte final do subitem 9.1.1 e do subitem 9.1.4 e não atendidos os demais subitens do item 9.1, bem como os itens 9.2 e 9.3, todos do Acórdão 1680/2019-TCU-Plenário.
Após o sobrestamento dos autos determinado pelo Tribunal (peças 79 e 90) , os autos foram novamente instruídos (peça 95) , oportunidade em que foi proposta a realização de diligências aos municípios paraibanos de Araçagi e Pirpirituba, conforme consignado nos parágrafos 22.2 e 22.3, respectivamente, da dita instrução, ao final informando os jurisdicionados que um novo descumprimento da diligência ou da determinação deste Tribunal poderia ensejar a aplicação da multa prevista no art. 58, IV e § 1º, da Lei 8.443/1992, a qual prescinde de realização de prévia audiência, nos termos do art. 268, §3º, do RI/TCU. A proposta em comento foi referendada pelo Relator, Ministro Walton Alencar Rodrigues, à peça 97.
Justificativas do município de Araçagi/PB
Em resposta à diligência encaminhada pelo Tribunal, a gestora municipal, senhora Josilda Macena Benício Leite, CPF XXX.160.104-XX, limitou-se a designar responsável legal para representá-la (peças 102, 103, 111 e 112) , sem que tenha sido apresentada qualquer justificativa com o fim de comprovar o atendimento dos itens 9.1 e 9.2 do Acórdão 1680/2019-TCU-Plenário (peça 5) , fazendo-se a gestora em comento passível de aplicação da multa prevista no art. 58, IV e § 1º, da Lei 8.443/1992.
Sobre a matéria, destaca-se que no voto condutor do Acórdão 2790/2012-TCU-Primeira Câmara, da relatoria do Ministro Valmir Campelo, ficou expresso que "a aplicação de multa por não atendimento, no prazo fixado, sem causa justificada, a diligência do relator ou a deliberação do TCU prescinde da prévia audiência do responsável na hipótese em que a correspondência enviada informa acerca da penalidade" (grifamos) .
Também no enunciado do Acórdão 2838/2015-TCU-Plenário, da relatoria do Ministro Weder de Oliveira, consta que "o não cumprimento de determinação expedida pelo TCU, dentro do prazo estipulado, verificado em processo de monitoramento, implica imputação de multa aos responsáveis, com fulcro no art. 58, inciso IV, da Lei 8.443/1992".
À vista do exposto, conclui-se pela pertinência de aplicação de multa à Prefeita Municipal de Araçagi/PB, senhora Josilda Macena Benício Leite, CPF XXX.160.104-XX, silente quanto ao Ofício 29033/2022-TCU/Seproc (peça 99) , que reiterou cobrança do cumprimento dos itens 9.1 e 9.2 do Acórdão 1680/2019-TCU-Plenário (peça 5) , da relatoria do Ministro Walton Alencar Rodrigues.
Ademais, adotadas as providências necessárias em relação à cobrança da multa proposta, se assim deliberar o Tribunal, mostra-se pertinente que o encaminhamento da matéria deva ser no sentido de encerramento dos autos sem diligências adicionais, haja vista que o acórdão aqui monitorado foi exarado no contexto da FOC Transporte Escolar, Fiscalis 372/2018, realizada simultaneamente em 11 Unidades da Federação, em parceria com os tribunais de contas dos estados do Maranhão, Ceará, Espírito Santo, Piauí, Sergipe e Tocantins, e TCM/PA, cuja finalidade foi avaliar os serviços de transporte escolar no âmbito municipal, notadamente no que tange à observância às diretrizes constitucionais e legais finalísticas; aderência às normas operacionais e regulamentares de trânsito e dos programas públicos de repasses; e regularidade das licitações, contratações e execução orçamentário-financeira dos recursos; a fim de elaborar diagnóstico e apontar eventuais soluções, ajustes e inovações que possam ser implementados, a curto, médio e longos prazos.
Nesse sentido, as medidas estruturantes determinadas pelo TCU por meio do Acórdão 1332/2020-TCU-Plenário (TC Processo 031.841/2018-0, consolidador da FOC Transporte Escolar) , referentes a planejamento, controle, financiamento e execução da política pública do transporte escolar, estão sendo monitoradas no âmbito do TC Processo 022.593/2020-9, no qual já se constatou que entre as medidas adotadas pelo FNDE está a implantação do Sistema Eletrônico de Gestão de Transporte Escolar (SETE) , a ser utilizado para cadastro, gerenciamento, importação e visualização de dados de alunos atendidos, escolas, condutores, servidores, frotas, fornecedores e rotas, de uso obrigatório para os entes federados que recebem recursos dos programas PNATE e CAMINHO DA ESCOLA, conforme consta da Resolução/FNDE 01, de 20/4/2021 (nova Resolução do Programa Caminho da Escola) e Resolução CD/FNDE 18/2021 (nova Resolução do PNATE) .
Justificativas do município de Pirpirituba/PB
No caso do município de Pirpirituba/PB, o gestor municipal, senhor Denílson de Freitas Silva, CPF XXX.698.624-XX, apresentou justificativas sem assinatura atribuídas tanto ao senhor Danilo Calixto de Freitas Rocha, Procurador Geral do Município, OAB/PB 22740 (peças 104-109) , quanto ao advogado, senhor Ravi Vasconcelos, OAB 17148 (peças 113 e 114) , já credenciado nos autos, conforme peça 56.
Item 1 da diligência: 
Comprovar o planejamento de rotas do transporte escolar municipal que garanta a todos os alunos o atendimento efetivo, com pontualidade e assiduidade, e sem percorrer mais de 2 km a pé, oportunidade em que devem apresentadas, entre outros, documentos e informações referentes à descrição do itinerário, quilometragem percorrida, quantidade de alunos atendidos por turno em cada rota (controle de lotação) , tipo e quantidade de veículos necessários ao atendimento da rota por turno, mapa dos itinerários com marcação georreferenciada, se houver (ref. item 9.1.1 do Acórdão 1680/2019-TCU-Plenário) .
Resposta do município de Pirpirituba/PB:
O município esclareceu que as rotas destinadas ao transporte de escolares foram planejadas em conjunto com as secretarias de transporte e educação, para alcançar mais eficiência e pontualidade no trajeto, bem como não permitir que alunos do município percorram a pé distância superior a 2km, sendo que para isso a prefeitura municipal teria disponibilizado oito ônibus escolares, dos quais dois foram adquiridos em 2022, e que fazem o trajeto das rotas estabelecidas.
Análise
O município comprovou a sua afirmativa com o encaminhamento de exemplo gráfico georreferenciado das rotas Sítio Serra da Jurema, Sítio Boa Esperança e Itamatay; Sítio Tanques e Sítio Dois Irmãos; Sítio Pedra d'agua, Sitio Mascate, Sítio Pau D'arco, Sitio Passassunga, Sítio Castanha Velha, Sítio Santa Laura, Sítio Várzea Cumprida; Sítio Serraria e Sítio Suspiro; e da Rota de Alunos portadores de necessidades especiais - Zona Urbana, como consta da peça 104, p. 1-4, pelo que se pode considerar atendida a presente solicitação.
Itens 2 e 3 da diligência: 
Comprovar a efetiva ação fiscalizatória e de controle das empresas prestadoras de serviço de transporte escolar, assiduidade e pontualidade na prestação dos serviços contratados, oportunidade em que devem apresentadas, entre outros documentos, registros fotográficos, cópias legíveis de eventuais livros de controle de frequência e dos relatórios de fiscalização (do fiscal de contratos) do transporte escolar porventura existentes, bem assim as demais medidas administrativas e legais pertinentes porventura adotadas a fim de evitar a repetição das falhas na prestação dos serviços (ref. item 9.1.2 do Acórdão 1680/2019-TCU-Plenário) .
Comprovar, em relação aos veículos prestadores de serviços de transporte escolar, as efetivas inspeções/vistorias do Departamento Estadual de Trânsito da Paraíba - Detran/PB, oportunidade em que devem apresentadas, dentre outros documentos, cópias legíveis de eventuais documentos e registros expedidos pelo Detran/PB para esse fim, sem prejuízo de serem explicitados e comprovados os demais procedimentos regulares de contratação e fiscalização adotados pela Administração para garantir que os veículos utilizados no transporte escolar atendem às exigências legais e normativas referentes à idade, manutenção e equipamentos de segurança, conforme previsto na Lei 9.503/1997, no Guia do Transporte Escolar do FNDE 1/2016 e na Resolução FNDE 3/2007 (ref. item 9.1.3 do Acórdão 1680/2019-TCU-Plenário) .
Resposta do município de Pirpirituba/PB:
O município esclareceu que "não possui contratos com empresas para prestação do serviço de transporte escolar", sendo a frota própria e gerida pelas secretarias de transporte e educação. Esclareceu ainda que realiza constantemente inspeções nos veículos para manter a frota dentro das exigências legais, conforme pode fazer prova, os relatórios de controle e fiscalização e compra de peças em anexo. Ademais, menciona que a prefeitura municipal implantou rastreadores em todos os ônibus escolares, o que permite ao município a efetiva fiscalização do cumprimento da rota estabelecida, que pode ser observada o percurso realizado pelo veículo, paradas e horário.
Análise
A informação do município de não possuir contratos com empresas para prestação do serviço de transporte escolar foi declarada em documento juntado a este processo em 2022. Consultando-se, em 31/1/2023, a base de dados "contratos" do município no referido exercício, disponibilizada link file:///C:/Users/TCU-123150/Downloads/LicitaesContratos2022.pdf (peça 116) , não se constatou ocorrência em contrário, pelo que, nesse contexto, considera-se não aplicável a presente demanda do TCU.
Quanto à implantação de rastreadores em todos os ônibus escolares, o documentos de peças 105-110 corroboram para demonstrar a pertinência da afirmativa do município, restando satisfeita a demanda do Tribunal.
Item 4 da diligência:
Apresentar, entre outros documentos, cópias legíveis de eventuais relatórios de fiscalização, ofícios de notificação e registros fotográficos que comprovem que o Município exige adequada acessibilidade de veículos utilizados no transporte escolar de alunos com deficiência ou mobilidade reduzida, conforme art. 16 da Lei 10.098/2000, 39, § 3º, e 40, § 2º, do Decreto 5.296/2004 e do item 6 das normas ABNT NBR 14.022:2009 e ABNT NBR 15.450:2006, além das orientações presentes no Guia do Transporte Escolar do FNDE (ref. item 9.1.4 do Acórdão 1680/2019-TCU-Plenário) .
Resposta do município de Pirpirituba/PB:
O município possui ônibus escolares com acessibilidade e vem renovando sua frota a cada ano, priorizando sempre pela aquisição de veículos já com essa adaptação, conforme fotos em anexo.
Análise
O município comprovou a sua afirmativa com o encaminhamento de fotografias no contexto do documento de peça 194, p. 4-5, pelo que se pode considerar atendida a presente solicitação.
Item 5 da diligência: 
Comprovar as rotinas de controle instituída pela Administração com o propósito de controlar a realização de pagamento de peças, pneus e serviços para os veículos da frota própria, observando a necessária formalização da etapa de solicitação da demanda, com os elementos legais pertinentes, nos termos dos arts. 14, 38, 60 e 61 da Lei 8.666/93 (ref. item 9.3 do Acórdão 1680/2019-TCU-Plenário) .
Resposta do município de Pirpirituba/PB:
O município de Pirpirituba, implantou um sistema de controle e fiscalização para aquisição de peças, onde a partir dos relatórios (anexo) gerados observa-se além do zelo com os recursos públicos, cuidado com a manutenção dos ônibus escolares.
Análise
O município comprovou a sua afirmativa com o encaminhamento do documento de peça 114, pelo que se pode considerar atendida a presente solicitação.
À vista do exposto, consideram-se cumpridos os itens subitens do itens 9.1 e 9.3 do Acórdão 1680/2019-TCU-Plenário (peça 5) .
CONCLUSÃO
O exame técnico demonstrou que o município de Pirpirituba/PB logrou êxito no sentido de demonstrar o cumprimento do acórdão monitorado, no que lhe é pertinente, ou seja, os itens 9.1 e 9.3 do Acórdão 1680/2019-TCU-Plenário, dos quais o primeiro também tem como implicado o município de Araçagi/PB (itens 19 a 34) .
No caso do sobredito município de Araçagi/PB, conquanto tenha havido o credenciamento de representante legal nos autos, não foi apresentada nenhuma justificativa em reação ao ofício de diligência firmado no parágrafo 22.2 da instrução de peça 95, pelo que se fez passível de multa a gestora municipal, senhora Josilda Macena Benício Leite, CPF XXX.160.104-XX, silente quanto ao Ofício 29033/2022-TCU/Seproc (peça 99) , que reiterou cobrança do cumprimento dos itens 9.1 e 9.2 do Acórdão 1680/2019-TCU-Plenário (peça 5) , da relatoria do Ministro Walton Alencar Rodrigues (itens 13 a 16) .
Ademais, adotadas as providências necessárias em relação à cobrança da multa proposta, se assim deliberar o Tribunal, sugere-se que o encaminhamento da matéria deva ser no sentido de encerramento dos autos sem diligências adicionais, haja vista que o acórdão aqui monitorado foi exarado no contexto da FOC Transporte Escolar, Fiscalis 372/2018 (item 17) .
Nesse sentido, as medidas estruturantes determinadas pelo TCU por meio do Acórdão 1332/2020-TCU-Plenário (TC Processo 031.841/2018-0, consolidador da FOC Transporte Escolar) , referentes a planejamento, controle, financiamento e execução da política pública do transporte escolar, na linha das que foram determinadas no Acórdão 1680/2019-TCU-Plenário (peça 5) , estão sendo monitoradas no âmbito do TC Processo 022.593/2020-9, no qual já se constatou que entre as medidas adotadas pelo FNDE está a implantação do Sistema Eletrônico de Gestão de Transporte Escolar (SETE) , a ser utilizado para cadastro, gerenciamento, importação e visualização de dados de alunos atendidos, escolas, condutores, servidores, frotas, fornecedores e rotas, de uso obrigatório para os entes federados que recebem recursos dos programas PNATE e CAMINHO DA ESCOLA, conforme consta da Resolução/FNDE 01, de 20/4/2021 (nova Resolução do Programa Caminho da Escola) e Resolução CD/FNDE 18/2021 (nova Resolução do PNATE) (item 18) .
PROPOSTA DE ENCAMINHAMENTO
Pelo exposto, encaminham-se os autos à consideração superior, propondo-se:
a. considerar cumpridas pelo município de Pirpirituba/PB as determinações constantes dos itens 9.1 e 9.3 do Acórdão 1680/2019-TCU-Plenário, e não cumpridas pelo município de Araçagi/PB as determinações constantes dos itens 9.1 e 9.2 do mesmo Decisum;
b. aplicar à senhora Josilda Macena Benício Leite, CPF XXX.160.104-XX, prefeita municipal de Araçagi/PB, a multa prevista no art. 58, inciso IV, da Lei 8.443/1992, fixando-lhe o prazo de 15 (quinze) dias, a contar da notificação, para que comprove, perante o Tribunal (art. 214 inciso III, alínea "a", do Regimento Interno/TCU) , o recolhimento da dívida ao Tesouro Nacional, atualizada monetariamente desde a data do Acórdão que vier a ser proferido até a data do efetivo recolhimento, se for paga após o vencimento, na forma da legislação em vigor;
c. autorizar, desde logo, nos termos do art. 28, inciso II, da Lei 8.443/1992, a cobrança judicial da dívida, caso não atendida a notificação; e
d. apensar os presentes autos ao processo de Representação TC Processo 033.613/2018-4, do qual decorreu o presente monitoramento, nos termos dos arts. 169, inciso III, do Regimento Interno/TCU, 35 e 37 da Resolução-TCU 259/2014 e 5º, inciso II, da Portaria-Segecex 27/2009, após as comunicações processuais devidas.

Joao Gomes de Lima (23677/OAB-PB); Ravi Vasconcelos da Silva Matos (17.148/OAB-PB), Andre Morais Duarte (22.446/OAB-PB) e outros.

Não atuou.

MONITORAMENTO. AUDITORIA COMPONENTE DE FISCALIZAÇÃO DE ORIENTAÇÃO CENTRALIZADA. TRANSPORTE ESCOLAR. CUMPRIMENTO DAS DETERMINAÇÕES POR UM DOS ENTES. NÃO CUMPRIMENTO DAS DELIBERAÇÕES E NÃO ATENDIMENTO DE DILIGÊNCIA POR OUTRO. MULTA.

MONITORAMENTO (MON)

Unidade de Auditoria Especializada em Educação, Cultura, Esporte e Direitos Humanos (AudEducação).

Trata-se de monitoramento do Acórdão 1680/2019-TCU-Plenário, referente à auditoria realizada no âmbito de fiscalização de orientação centralizada (FOC) , para verificação da conformidade dos serviços de transporte escolar nos municípios de Araçagi/PB e Pirpirituba/PB, custeados complementarmente com recursos do FNDE, à conta do Programa Nacional de Apoio ao Transporte Escolar (PNATE) e do Programa Caminho da Escola.
	O Acórdão 255/2021-TCU-Plenário, após a realização de diversas medidas saneadoras, considerou cumpridas as determinações constantes da parte final do subitem 9.1.1 e do subitem 9.1.4 e não atendidos os demais subitens do item 9.1, bem como os itens 9.2 e 9.3 da decisão ora monitorada. Tendo em vista os impactos da pandemia de Covid-19 nas atividades escolares presenciais, determinou o sobrestamento do processo. 
	Com a estabilização do quadro sanitário e o retorno das aulas, reconheci o transcurso do prazo de sobrestamento (peça 97) e autorizei diligências propostas.
	Dando prosseguimento ao feito, a unidade técnica concluiu que o município de Pirpirituba/PB cumpriu integralmente a deliberação monitorada. Já o município de Araçagi/PB não respondeu as diligências realizadas e não demonstrou ao TCU ter adotado providências para total observância do Acórdão 1680/2019-TCU-Plenário, apesar dos alertas emitidos sobre possível aplicação de sanção prevista na Lei 8.443/1992. 
	O município de Pirpirituba, de fato, comprovou a adoção de providências para corrigir as falhas detectadas na auditoria, entre elas aquisição de novos veículos; planejamento de rotas em conjunto com o Estado da Paraíba, com uso de georreferenciamento; instalação de rastreadores; implantação de sistema de controle e fiscalização; e comprovação de adaptações na acessibilidade dos veículos.
	O ex-prefeito de Araçagi, ao responder diligências anteriores ao sobrestamento, enviou informações com muitas lacunas, insuficientes para dar cumprimento integral à deliberação e ocasionar efetiva melhora nos serviços de transporte escolar.
	Apenas foram apresentadas justificativas razoáveis sobre os subitens 9.1.1 e 9.1.4 da deliberação monitorada, relativos à utilização de motocicletas (item 21 da instrução de peça 76) e acessibilidade dos veículos (itens 49 a 53 da instrução de peça 76) .
	Como demonstrado pela unidade técnica nas instruções de peças 76 e 95, a relação de alunos e os contratos de prestação de serviço não eram suficientes para comprovar o planejamento adequado das rotas do transporte escolar, uma vez que restaram ausentes informações sobre a conciliação da demanda real com as rotas e veículos ofertados.
	Restou consignado que a mera apresentação de folhas de ponto dos motoristas pela gestão anterior, sem os relatórios emitidos pela fiscalização do município, não bastava para o controle efetivo dos serviços contratados. Insuficientes do mesmo modo foram afirmativas sobre a realização de vistorias, desacompanhadas de documentos comprobatórios. 
	O Tribunal ainda registrou que provas de notificação de parte dos motoristas sobre o curso de formação de condutores necessitavam de complementação a fim de atestar a regularidade da situação dos prestadores de serviços. 
	A última diligência encaminhada pelo Tribunal (instrução de peça 95 e Ofício 29033/2022-TCU/Seproc) já foi expedida na gestão de Josilda Macena Benício Leite (2021-2024) e descreveu claramente todas as falhas e especificou os documentos que deveriam ser enviados para comprovar o cumprimento da deliberação. 
	A responsável se limitou a indicar representante legal, mas não apresentou qualquer esclarecimento quanto ações adotadas para dar cumprimento ao Acórdão 1680/2019-TCU-Plenário ou justificativas para o não atendimento da deliberação ou da diligência, em que pese ter sido alertada de possível sanção, conforme instrução de peça 95, que lhe foi encaminhada pelo ofício de notificação.
	O não cumprimento da deliberação monitorada ocasiona a continuidade das falhas concernentes à qualidade, regularidade e segurança dos serviços prestados aos estudantes, sujeitando parcela vulnerável da população, de forma indevida, aos riscos e desconfortos causados pela não observância de atribuições da Prefeitura.
	Ademais, ao não responder diligência desta Casa, a gestora, de forma injustificada, prejudica o exercício do controle e a adoção de medidas para impulsionar a Administração na devida execução das despesas públicas.
	Assim, considero pertinente a imposição de multa à gestora, com amparo no artigo 58, inciso IV e §1º da Lei 8.443/1992. 
	Considerando que as medidas estruturantes determinadas pelo TCU por meio do Acórdão 1332/2020-TCU-Plenário (consolidador da FOC Transporte Escolar) , estão sendo monitoradas no âmbito do TC Processo 022.593/2020-9, no qual se demonstrou que o FNDE está implantando o Sistema Eletrônico de Gestão de Transporte Escolar (SETE) , previsto nas Resoluções FNDE 01/2021 CD/FNDE 18/2021, manifesto-me por dar ciência da situação verificada ao Fundo para adoção de providências a seu cargo e arquivar os presentes autos.
	Feitas essas considerações, voto para que o Tribunal adote a minuta de acórdão que submeto ao Colegiado.
TCU, Sala das Sessões, em 19 de abril de 2023.
WALTON ALENCAR RODRIGUES 
Relator